臺灣臺中地方法院刑事判決　　　　　　　　　　　　九十三年度重訴字第一一七號
　　公　訴　人　臺灣臺中地方法院檢察署檢察官
　　被　　　告　己○○
　　選任辯護人　蕭敦仁律師
右列被告因偽造文書等案件，經檢察官提起公訴（九十二年度偵字第三九一七號），
本院判決如左：
    主    文
己○○共同為他人處理事務，意圖為自己不法之利益，而為違背其任務之行為，致生
損害於本人之利益，處有期徒刑拾月。
    犯罪事實
一、己○○經營「嘉南營造服務中心」以代辦存款證明為業，丙○○亦以經營代辦存
    款證明為業，乙○○係甲○○○股份有限公司（下稱甲○○○公司）負責人，辛○○是該公司董事兼副總經理，主管公司行銷，乙○○、辛○○均係受甲○○○
    公司之委任處理事務之人。甲○○○公司於民國八十七年十二月間，因乙○○掏
    空公司資產達新台幣（下同）四億五千萬元，造成資金缺口，乙○○、辛○○惟
    恐遭發覺，即謀議取得銀行帳戶存款證明以虛應彌補，竟共同意圖為自己不法之
    利益，違背其等受任之職務，委由知情之丙○○向金主商借四億五千萬元存入甲○○○公司帳戶，俟取得與內容不實之甲○○○公司銀行存款證明後，即行歸還
    借款（乙○○、辛○○、丙○○涉行使業務上文書登載不實及背信等罪嫌，業經
    檢察官另以八十八年度偵字第一五二三０等號提起公訴），丙○○因無足夠資金
    ，乃於八十七年十二月間委託己○○處理，己○○即與乙○○、辛○○、丙○○
    等人基於上開犯意聯絡，共謀由己○○取得銀行存摺及存款證明書，供乙○○憑
    以登載不實存款事項於業務上作成之文書，己○○復委由知情之戊○○（戊○○
    涉行使業務上文書登載不實及背信等罪嫌，亦經檢察官以九十三年度偵緝字第九
    二三號提起公訴），代為取得銀行存摺及存款證明書。戊○○經由己○○之仲介
    ，亦與己○○、丙○○、乙○○、辛○○共同基於上開犯意聯絡，於同年十二月
    間某日，再委由知情之吳邱清隆辦理，吳邱清隆經由戊○○之仲介，亦與戊○○
    、己○○、丙○○、乙○○、辛○○共同基於上開犯意聯絡，於同年十二月三十
    日在所居住之高雄市○○區○○路四巷一號，自行基於偽造私文書之犯意，利用
    在第一商業銀行開戶所取得之存摺，經由電腦合成之方式，偽造第一商業銀行東
    高雄分行00000000000號、甲○○○公司帳戶之存摺及存款證明書各
    一份，記載該帳戶內有四億五千萬五千元存款之不實內容交予戊○○，己○○於
    八十八年一月間某日至戊○○處取得該偽造之存摺及存款證明書後，隨即交付予
    丙○○，再由丙○○於同年一月間轉交予甲○○○公司，乙○○、辛○○僅知該
    公司實無該筆款項，惟不知該存摺及存款證明書即係偽造，即交由不知情之會計
    人員登載於業務上作成之銀行存款明細分類帳上，虛列存款資產，並交不實之該
    明細分類帳交由會計書查核，足以生損害第一商業銀行東高雄分行對帳戶管理之
    正確性及甲○○○公司會計稽核之正確性。乙○○、辛○○並交付五百五十萬元
    予丙○○作為取得存摺及存款證明書之代價，丙○○復依己○○指示，先後於附
    表一所示之時間，共匯款四百六十四萬二千元至第一商業銀行汐止分行麗神企業
    股份有限公司（下稱麗神公司）帳戶、第一銀行斗六分行己○○帳戶，己○○復
    於附表二所示之時間，簽發附表二所示之支票、面額合計三百九十二萬三千五百
    元予戊○○兌現。嗣甲○○○公司監察人庚○○委託群智會計師事務所之會計師
  查核甲○○○公司財務時，發現該筆存款有異，經向第一銀行東高雄分行查證，
    始知該存摺及存款證明係屬偽造，始查悉上情。
二、案經臺灣臺中地方法院檢察署檢察官自動檢舉偵查起訴。
    理    由
一、訊據被告己○○矢口否認有何偽造文書、背信之犯行，辯稱：有關甲○○○公司
    四億五千萬元部分，當時是因丙○○知道戊○○有在幫人代辦銀行貸款，所以透
    過伊去找戊○○，丙○○與戊○○二人並無認識，也未曾見過面，但伊有拿戊○○的名片給丙○○，要丙○○找戊○○聯繫，洽辦四億五千萬元貸款的事情，伊
    並要丙○○直接將資料傳真給戊○○，丙○○透過伊與戊○○聯繫的銀行貸款案
    件，不止甲○○○公司這件，總共有十幾件，丙○○要給付給戊○○的貸款利息
    總計將近九百萬元，都是由丙○○先匯給伊，伊再全數轉給戊○○，本案若是伊
    負責處理，伊就不用再將全數款項轉給戊○○。伊幫丙○○代轉匯款，純因丙○○不認識戊○○，且他們二人互不信任，所以才透過伊轉匯。丙○○之後發現甲○○○公司的存摺有問題，有直接去電找戊○○，並在爭執這件事情，戊○○曾
    告訴過伊說該存款證明等資料是真的，是銀行的襄理親自開出來的，本案伊純粹
    只幫丙○○、戊○○轉匯款項，其他的事情均沒有參與，伊並無偽造文書、背信
    之行為云云。
二、惟查：
  (一)戊○○確有在八十八年一月初，拿甲○○○公司四億五千萬元之存摺予被告己○○，被告隨即將之交付予丙○○等情，業據被告於臺灣臺中地方法院檢察署檢察
    官偵辦九十三年度偵緝字第九二三號（即戊○○涉犯本件偽造文書案）偵訊時供
    稱屬實（偵查筆錄影本見本院卷第二八０頁），且被告右開犯事實，迭據證人丙○○等人證述如下：
    1.丙○○於偵查中證稱：「我不認識戊○○．．．我把甲○○○公司之資料傳真
      給己○○，後來存款證明也是己○○交給我的，他也說報酬要五百萬元，我就
      匯了四百多萬元到己○○所指定之帳戶」（見八十八年度偵字第一五二三０號
      影印卷第九二頁，上開頁數本院另以紅筆整編，下同）、「（問：第一銀行東
      高雄分行四億五千萬元存款證明是你提供給甲○○○公司？）是己○○拿給我
      ，我轉交給大同（資訊）公司，甲○○○公司在八十七年底因有資金需求，找
      我提供他們一筆現金，乙○○、辛○○都知道這件事，是乙○○、辛○○來跟
      我接洽的」、「（問：己○○又無跟你說過戊○○？）甲○○○公司有要求要
      存款證明，我向己○○接洽時，因己○○所提供之資料不正確，即存款證明是
      假的，我去質問己○○，他才提到這個人，之後一兩個月，我一直有質問己○○，己○○都說證明是真的，後來他才說他也是委託別人去辦理的，並給我一
      個電話號碼，叫我去問該人，我打電話去問時，那人就掛掉電話」、「甲○○○公司那時跟我說需要這些錢，要我幫忙資金調度，借錢來使用存在他們公司
      的戶頭，並附帶做一個存款證明，後來無法在短時間取得這些錢，而且這麼大
      筆錢也需要擔保，他們就說退而求其次弄個存款證明」、「（問：後來要退而
      求其次，只取得存款證明，是和什麼人談的？）乙○○、辛○○都有」、「（
      問：己○○是不是在八十八年二、三月給了你戊○○之電話號碼？）因為甲○○○公司說那存款證明不符合他們的需要，應該還要有會計師函證銀行甲○○○公司有沒有這筆存款，但是己○○提供的只有存款證明而已。八十八年一、
      二月，我一直要求己○○提供會計師的函證資料，後來在八十八年初他有提供
      ，但是我發現該函證有問題，己○○卻一直說是真的，我也這樣轉告大同（資
      訊公司），但是大同（資訊公司）一直質疑，我再去問己○○，他才在八十八
      年二月間提供戊○○的電話給我，我後來有聯絡戊○○，我有打通一次，那次
      我問對方這件事，對方什麼多沒有說就掛斷了，到了四月間會計師就證明該存
      款是假的，但那時己○○仍然說是真的」等語（見九十一年度偵字第一八八八
      四號影印卷第二八、三一、三二、四四、七二頁，上開頁數本院另以紅筆整編
      ；於本院證稱：「（問：是否記得曾經交付戶名甲○○○公司在第一商業銀行
      東高雄分行00000000000號存摺？）確實的帳戶資料我不敢肯定，
      但是己○○確實有交付用信封裝的存摺影本給我，因為我很忙，所以我託計程
      車司機幫我送到甲○○○公司，是誰收的信封我不知道，但後來我有打電話給
      邱東泉問其是否有收到信封，我有問他是否有收到銀行存摺」、「（問：辛○○要求你替甲○○○公司取得四億五千萬元的存款證明之後，你是請求何人幫
      你取得甲○○○公司所要的四億五千萬元存款證明？）原來我是要求己○○先
      生，但是他說沒有辦法調借四億五千萬元，但是辦存款證明可以」、「（問：
      是何時、何地請己○○幫你取得甲○○○公司所要的四億五千萬元存款證明？
      ）原先是經由王國東先生給我的宣傳單，我打電話向己○○先生接洽，也是在
      八十七年十二月初、十二月中的時候，後來己○○先生到我大墩十七街的辦公
      室接洽，我就跟他談，把甲○○○公司的資料交給他」、「（問：跟己○○在
      大墩十七街公司接洽取得存款證明之過程，己○○或是你有無說報酬如何算？
      ）有。己○○有說，也是四百多萬至五百萬元左右」、「（問：是否認識戊○○？）不認識」、「（問：依照己○○在偵查中說丙○○把甲○○○公司的資
      料傳真去台北給戊○○處理之說法，有何意見？）我有把甲○○○公司的資料
      交給己○○先生，但是己○○有打電話請我將資料傳真到台北，他也有給我傳
      真的電話號碼是○二開頭，他當時有站在傳真機的旁邊，因為我有打電話給他
      ，問他有沒有收到，他有說他有收到」、「（問：在九十一年十月十八日向檢
      察官說乙○○和辛○○都知道丁○○○東高雄分行四億五千萬元的存款證明是
      你提供給他們的，他們兩個都知道，為何他們兩個都知道？）因為接洽四億五
      千萬元現金的事情，乙○○和辛○○兩人跟我講的。因為乙○○是負責人，他
      是董事長，我去接洽四億五千萬元現金借款及辦理存款證明的時候，乙○○及
      辛○○都有在場，有時候談一談，乙○○就先走了，有時候只有辛○○在場，
      所以我在偵訊的時候才會說乙○○也知悉辦存款證明的事情」、「（問：己○○將存款證明拿給你的時候，有無看是什麼東西？）有，是丁○○○東高雄分
      行存摺影本、存款證明、一張函證的資料。我當時看到存摺裡面有四億五千萬
      元的存款」等語（見本院卷第一五五、一五六、一五八、一六０、一六三、一
      六四頁）。
    2.證人即甲○○○公司之前財務經理邱東泉於偵查中證稱：丙○○在八十八年一
      月請一位計程車司機拿一份資料過來，信封收件人是伊，內有第一商業銀行東
      高雄分行的甲○○○公司存摺，伊拿去問乙○○，乙○○說交給會計師事務所
      ，後來公司也有開出支票及電匯共五百多萬元（指支付給丙○○），公司開支
      票不是伊財務經理所能處理，都是乙○○或辛○○口頭交辦的。該存款資料後
      來會計師才發現是偽造的等語（見上開偵字第一五二三０號影印卷第四七頁）
      。
    3.證人即甲○○○公司之職員白淑芬於偵查中證稱：「（問：丙○○拿第一商業
      銀行東高雄分行的存摺，你們開二張支票、一筆電匯共五百多萬元給丙○○？
      ）是，乙○○叫我去他辦公室，指示我這麼做，他說是向丙○○借錢的利息」
      等語（見上開偵字第一五二三０號影印卷第五二頁）。
    4.戊○○於上開九十三年度偵緝字第九二三號偵查中供稱：伊沒有見過，也沒有
      聽過丙○○等語（該偵查筆錄影本見本院卷第二八０頁）。
    5.吳邱清隆於上開九十三年度偵緝字第九二三號偵查中供稱：伊跟戊○○有業務
      往來，跟被告沒有，戊○○有委託伊取得本案甲○○○公司四億五千萬元之存
      款證明一事，該存款證明等資料係伊所偽造，至於戊○○是否悉該資料係屬偽
      造，伊並不知情，伊係在八十七年十二月三十日當天，在伊所住的高雄市○○
      區○○路四巷一號偽造的，伊係先在第一商業銀行開戶，取得存摺後，再用電
      腦合成之方式偽造影印本案之存摺等語（該偵查筆錄影本見本院卷第二八四、
      二八五頁）。
    6.綜上論述，乙○○、辛○○當時確僅要求丙○○代甲○○○公司取得存款證明
      ，而非要求丙○○代為調借四億五千萬元之資金。嗣丙○○為取得存款證明乃
      洽請被告代為處理，被告復透過戊○○，再由戊○○委託吳邱清隆處理，最後
      由吳邱清隆偽造上開第一商業銀行之存摺及存款證明，輾轉由戊○○交予被告
      、丙○○，轉交甲○○○公司之乙○○、辛○○。
  (二)甲○○○公司確有支付丙○○五百五十萬元，丙○○取得該五百五十萬元後，隨
    即依被告之指示，先後於附表一所示之時間，共匯款四百六十四萬二千元至第一
    商業銀行汐止分行麗神公司及第一商業銀行斗六分行被告之帳戶，而被告復於附
    表二所示之時間，簽發該六張支票，面額合計三百九十二萬三千五百元，交付予
    戊○○兌現等情，此有群智聯合會計師事務所甲○○○公司八十七年度財務報表
    銀行存款短缺情形查核報告、匯款申請書、第一商業銀行斗六分行九十三年三月
    一日（九三）一斗字第八四號函及所附存款存提明細、第一商業銀行汐止分行九
    十三年三月十六日（九三）一汐字第０八四號函及所附資金往來明細、第一商業
    銀行汐止分行九十三年九月十六日（九三）一汐字第二四五號函及所附支票明細
    附卷可憑（見上開偵字第一五二三０號卷第十九、七一至七四頁，本院卷第五二
    至五五、五九至六三、二七０至二七七頁）。
  (三)又群智聯合會計師事務所接受甲○○○公司監察人庚○○依法委託，並根據該公
    司八十八年五月十一日第十四屆第五款董監事聯席會同意，對甲○○○公司八十
    七年度財務狀況進行財務及資金流程之專案稽核結果，發現甲○○○公司之銀行
    存款明細分類帳中，於八十七年十二月三十一日有記載銀行存款四億五千萬元，
    然該銀行存款帳載數與實際數短缺四億五千萬元等情，此有上開查核報告及該會
    計師事務所九十三年六月二日群師中字第九三０六０二０一號函及所附銀行存款
    鉅額收支抽核資料在卷可參（見本院卷第一九八至二０一頁）。顯見乙○○、辛○○取得該不實之存摺、存款證明，確係為登載不實之資金於業務上所作成之銀
    行存款明細分類帳上，用以彌補資金缺口，並交由會計師查核。而公司帳戶存摺
    記載足以證明存款額度，掩飾公司資金實況，公司並得據以登載不實存款資金於
    業務文書並進而提出行使，以彌補資金缺口或辦理虛偽增資等，此為一般人所熟
    知，被告經營代客取得存款證明業務（此有被告之廣告函附卷可證，見前開偵字
    第一五二三０號影印卷第七五、七六頁），當無不知之理。其明知甲○○○公司
    實際上並無是項存款，仍代為取得存摺、存款證明，被告與丙○○、戊○○、乙○○、辛○○、吳邱清隆等人間，顯具有行使業務上登載不實及背信之犯意聯絡
    及行為分擔。
  (四)被告雖以前詞置辯，然查，丙○○確係委由被告取得上開存摺及存款證明等資料
    ，且丙○○與戊○○並不相識，亦未見過，而丙○○收到甲○○○公司給付之代
    價後，亦係轉匯至被告所指定之帳戶，再由被告簽發支票交予戊○○等情，已詳
    如前述，是本案若如被告所辯，其僅係交付戊○○之名片要丙○○自己與戊○○
    接洽，則丙○○何庸透過被告轉交存摺、存款證明及報酬，足徵被告所辯顯屬事
    後卸責之詞，不足採信，本案事證已臻明確，被告之犯行應堪認定。
  (五)至證人即被告所經營嘉南營造服務中心之員工壬○○於本院雖證稱：嘉南營造服
    務中心並無從事幫人代辦存款證明之業務等語在卷（見本院卷第二二二頁）。但
    查，代辦存款證明，涉及刑責，被告豈可能告知員工，參以壬○○於本院同日審
    理時亦證稱：被告是老闆，從事何項業務，伊僅係員工不便過問等語，足見壬○○之證詞，不足作為有利於被告之證明。另被告雖聲請傳訊戊○○，以證明本案
    係丙○○委由戊○○代為辦理，與被告無涉，而甲○○○公司給付之五百五十萬
    元，究係貸款之利息或代為取得存摺、存款證明之報酬，亦有訊問戊○○之必要
    等情。查，丙○○與戊○○素不相識，已如前述，而依丙○○上開證詞及一般之
    借貸常情，若欲借貸四億五千萬元之鉅款，定需有相當之擔保以確保債務之清償
    ，否則「金主」豈可能任意出借，本件乙○○、辛○○或甲○○○公司均未提供
    任何擔保，顯見乙○○、辛○○僅欲取得存摺、存款證明，而非借貸金錢，既無
    借款，自無利息可言，是上開五百五十萬元自係被告、丙○○等人之報酬，而非
    利息甚明，故戊○○自再無傳訊之必要，附此敘明。
  (六)又上開第一商業銀行之存摺、存款證明及另一張金融機關之往來詢證函（見本院
    卷第二０三頁）雖屬偽造之私文書，此有第一商業銀行五福分行九十三年六月八
    日（九三）一五福字第一四九號函在卷可參（見本院卷第二三六頁）。然查，本
    案係被告受丙○○委託後，另委由戊○○處理，再由戊○○找吳邱清隆辦理，吳
    邱清隆雖提供自行偽造之資料給戊○○，但吳邱清隆並未告知戊○○該資料係偽
    造等情，已據吳邱清隆供述如前，況實務上亦見行為人於設立公司時，因本身之
    資金有限或為靈活運用公司之資金，為取得設立公司之資本額證明，而以存款證
    明代替資金之募集（即先找尋金主，由金主代公司將資本額存入銀行存摺，取得
    銀行之證明後，隨即將資本額轉出），且被告亦確有將丙○○之轉匯之報酬，轉
    交予戊○○，足徵被告確係受丙○○之委託，代為辦理存摺及存款證明，本身並
    未參與偽造之行為，且本案又查無積極證據足以證明被告與戊○○或吳邱清隆就
    偽造存摺、存款證明等資料部分，有何犯意之聯絡及行為之分擔，尚難認定被告
    亦涉有上開偽造文書之犯行，併此敘明。
二、乙○○係甲○○○公司之董事長兼總經理，辛○○則該公司董事兼副總經理，此
    業據證人乙○○、辛○○於本院審理時證述在卷（見本院卷第一七三、二三一頁
    ），乙○○、辛○○係受甲○○○公司之委託，為該公司處理事務之人員。乙○○、辛○○為彌補甲○○○公司之資金缺口，免為人發覺，而利用不知情之會計
    人員，將不實之資金登載於甲○○○公司之銀行存款明細分類帳，並將此不實之
    分類帳交由會計師查核，足以生損害於第一商業銀行東高雄分行對於帳戶管理之
    正確性及甲○○○公司會計稽核之正確性，核乙○○、辛○○所為，係犯刑法第
    二百十六條行使第二百十五條業務上文書登載不實罪，及同法第三百四十二條第
    一項之背信罪，被告雖非甲○○○公司執行業務人員，亦非受甲○○○公司委託
    處理事務之人，然其與乙○○、辛○○等有身份關係之人共犯前開犯行，依刑法
    第三十一條第一項之規定，亦應論以上開二罪。被告與乙○○、辛○○、丙○○
    、戊○○、吳邱清隆就前開犯行，有犯意之聯絡及行為之分擔，應論以共同正犯
    。被告與乙○○、辛○○等人利用不知情之會計人員犯罪，為間接正犯。被告所
    為業務上文書登載不實之低度行為應為行使之高度行為所吸收，不另論罪。被告
    所犯上開二罪，有方法結果之牽連關係，為牽連犯，應從一重依背信罪論處。爰
    審酌被告為牟取暴利，為乙○○等人取得內容不實之存款證明，供其等制作假帳
    彌補資金缺口，危害會計查核之正確性及不特定人之投資評估，犯後猶飾詞卸責
    ，毫無悔意等一切狀，量處如主文所示之刑。
據上論斷，應依刑事訴訟法第二百九十九條第一項前段，刑法第二十八條、第三十一
條第一項、第二百十六條、第二百十五條、第三百四十二條第一項、第五十五條，罰
金罰鍰提高標準條例第一條前段，判決如主文。
中      華      民      國      九十三      年    十二    月    十三    日
                                臺灣臺中地方法院刑事第二庭
                      審判長法  官  蔡  名  曜
                                        法  官  郭  書  豪
                                        法  官  劉  麗  瑛
右正本證明與原本無異。
如不服本判決，應於判決送達後十日內向本院提出上訴狀，上訴於臺灣高等法院臺中
分院( 須附繕本 )。
                                        書記官
中      華      民      國      九十三      年    十二    月    十三    日
附表一：
 編號     匯 款 日         收款銀行及帳戶             金  額
  一     87、12、28    丁○○○汐止分行麗神公司     三十三萬二千元
  二     87、12、30        同    上                 一百五十萬元
  三     87、12、30    丁○○○斗六分行己○○       一百九十一萬元
  四     87、12、30    丁○○○斗六分行己○○       九十萬元
附表二
 編號     發 票 日     票   號      付 款 銀 行         面  額
  一     87、12、00    0000000    丁○○○汐止分行    十八萬元
  二     87、12、00    0000000      同  上            六十七萬五千元
  三     87、12、00    0000000      同  上            一百六十萬六千元
  四     87、12、00    0000000      同  上            九十萬元
  五     87、12、00    0000000      同  上            二十二萬五千元
  六     87、12、00    0000000      同  上            三十三萬七千五百元
附錄論罪科刑法條
刑法第二百十六條：行使第二百十條至第二百十五條之文書者，依偽造、變造文書或
登載不實事項或使登載不實事項之規定處斷。
第二百十五條：從事業務之人，明知為不實之事項，而登載於其業務上作成之文書，
足以生損害於公眾或他人者，處三年以下有期徒刑、拘役或五百元以下罰金。
第三百四十二條：
為他人處理事務，意圖為自己或第三人不法之利益，或損害本人之利益，而為違背其
任務之行為，致生損害於本人之財產或其他利益者，處五年以下有期徒刑、拘役或科
或併科一千元以下罰金。
前項之未遂犯罰之。
